臺灣彰化地方法院民事判決　94年度訴字第341號
原　　　告　　乙○○
　　　　　　　甲○○
　　　　　　　戊○○
共　　　同
訴訟代理人　　丁○○
被　　　告　　丙○○
訴訟代理人　　己　○
上列當事人間請求交還土地事件，經本院於民國 94年 6月 15日
言詞辯論終結，判決如下：
    主      文
被告應將坐落彰化縣永靖鄉○○段一二三之一地號土地內如附圖
所示ＡＢ連線、ＣＤ連線之水泥板造圍牆、ＢＣ連線之鐵架造活
動門及編號甲部分面積五二平方公尺之磚造平房、編號乙部分面
積十三平方公尺之磚造平房、編號丙部分面積十四平方公尺之無
屋頂磚造平房拆除，並將該土地連同編號丁部分、面積117平方
公尺之土地交還原告及其他共有人。
訴訟費用由被告負擔。
    事實及理由
一、原告起訴主張：坐落分割前彰化縣永靖鄉○○段 123-1 地
    號土地為原告及被告之配偶陸詹桂花所共有。嗣於民國87
    年間，該土地經本院以87年度訴字第171號、台灣高等法院
    台中分院88年度上字第167號、最高法院91年度台上字第215
    7號民事判決分割確定，而坐落分割後彰化縣永靖鄉○○段
    123-1地號、地目建、面積358平方公尺土地（下稱系爭土地
    ）作為私設道路用，由全體共有人維持共有。嗣陸詹桂花於
    91年8月17日死亡，系爭土地之應有部分由陸詹桂花之繼承
    人陸振佑、陸振鉦共同繼承。被告於系爭土地上，仍有其所
    有、如附圖所示ＡＢ連線、ＣＤ連線之水泥板造圍牆、ＢＣ
    連線之鐵架造活動門及編號甲部分面積52平方公尺之磚造平
    房、編號乙部分面積13平方公尺之磚造平房、編號丙部分面
    積14平方公尺之無屋頂磚造平房（下合稱系爭地上物），及
    仍占有使用編號丁部分、面積117平方公尺之空地（下稱系
    爭丁空地），致全體共有人無法依系爭土地而通行，原告本
    於民法第七百六十七條及第八百二十一條之規定，聲明請求
    判決如主文所示等語。
二、被告則以：系爭分割前 123-1 地號土地之共有人曾以口頭
    達成分管協議，並各自占有分管之特定位置建築房屋使用，
    迄今已長達數十年之久，從未發生爭執；且原告亦容忍被告
    使用系爭地上物，未曾表示異議。再者，系爭土地上尚有可
    供對外通行之通路，原告請求返還系爭土地，實無理由等語
    。並聲明：原告之訴駁回。
三、原告主張系爭土地經判決分割後作為道路使用，由全體共有
    人維持共有，為被告所不爭執，並據原告提出土地登記謄本
    、本院87年度訴字第171號判決影本、台灣高等法院台中分
    院88年度上字第167號判決影本、最高法院91年度台上字第
    2157號判決判決影本等在卷足憑；及系爭土地上，仍有被告
    所有、如附圖所示之系爭地上物，及被告仍占有使用系爭丁
    空地等情，亦為被告所自認，復有原告提出之土地複丈成果
    圖影本附卷可參，均堪認定為真實。
四、被告雖抗辯，被告建築系爭地上物，及占有使用系爭丁空地
    ，係基於土地分割前之分管協議云云。惟按，分別共有之各
    共有人，按其應有部分對於共有物之全部有使用收益之權，
    所謂應有部分，係指分別共有人得行使權利之比例，而非指
    共有物之特定部分，因此分別共有之各共有人，得按其應有
    部分之比例，對於共有物之全部行使權利，至於共有物未分
    割前，各共有人實際上劃定範圍使用共有物者，乃屬一種分
    管性質，與共有物之分割不同，此最高法院著有57年台上字
    第2387號判例可資參照；是分管協議僅為共有人間對共有土
    地劃分使用之協議，自以土地有共有關係存在為前提；本件
    被告建築系爭地上物、占有使用系爭丁空地，縱然係基於陸
    詹桂花生前與餘共有人之分管協議，惟系爭土地既經法院判
    決分割，其維持共有係為供作道路通行使用，與判決分割前
    共有狀態已大異其趣，故原共有狀態下之分管協議，已因土
    地經判決分割、共有關係因之改變而消失，被告於系爭土地
    自無主張延用分管協議餘地。被告抗辯其基於先前之分管協
    議，得繼續占有使用系爭地上物及系爭丁空地，洵屬無據，
    應非可採。
五、按所有人對於無權占有其所有物者，得請求返還之；對於妨
    害其所有權者，得請求除去之；各共有人對於第三人，得就
    共有物之全部，為本於所有權之請求。但回復共有物之請求
    ，僅得為共有人全體之利益為之，民法第七百六十七條、第
    八百二十一條分別定有明文。從而，原告主張被告應將系爭
    土地上如附圖所示之系爭地上物拆除，並將該土地連同系爭
    丁空地部分交還原告及其他共有人，於法洵無不合，均應予
    准許。
六、訴訟費用負擔之依據:民事訴訟法第七十八條。
中　　華　　民　　國　　94　　年　　 7  　月　　6     日
                        民事第一庭
                           法　官　 吳俊螢
以上正本係照原本作成。
如對判決上訴，應於判決送達後20日內向本院提出上訴狀。
中　　華　　民　　國　　94　　年　　7 　　月　　7　　日
                      　　　    書記官　林文斌
